臺北高等行政法院判決　　　　　　　　　　　　　　九十一年度訴字第四七三二號
　　　　　　　　　　　　　　　.
　　原　　　告　甲○○
　　訴訟代理人　乙○○
　　被　　　告　經濟部智慧財產局
　　代　表　人　蔡練生（局長）
　　訴訟代理人　丁○○
　　　　　　　　戊○○
　　參　加　人　丙○○
右當事人間因新型專利舉發事件，原告不服經濟部中華民國九十一年九月十九日經訴
字第○九一○六一二二九五○號訴願決定，提起行政訴訟，本院判決如左：
　　主  文
原告之訴駁回。
訴訟費用由原告負擔。
　　事  實
一、事實概要：參加人於民國（下同）八十六年九月五日以「琉璃鋼板修飾封條」，
    向被告（原經濟部中央標準局，八十八年一月二十六日改制為經濟部智慧財產局
    ）申請新型專利，經被告編為第00000000號審查，准予專利，並於公告
    期滿後，發給新型第一五三五六六號專利證書。嗣原告以其有違系爭專利核准時
    專利法第九十七條、第九十八條第一項第一款及第二項之規定，對之提起舉發。
    案經被告審查，於九十一年五月十日以（九一）智專三（三）○二○四五字第○
    九一八九○○一一三四號專利舉發審定書為「舉發不成立」之處分。原告不服，
    提起訴願，遭決定駁回，遂提起行政訴訟。本院因認本件撤銷訴訟之結果，參加
    人之權利或法律上利益將受損害，爰依職權裁定命獨立參加被告之訴訟。
二、兩造聲明：
　　(一)原告聲明（原告經合法通知，未曾到場陳述，據其所提書狀內容而為記載）：
      訴願決定暨原處分均應予以撤銷。
  　(二)被告聲明：
      如主文所示。
三、兩造之爭點：
    系爭專利是否違反核准時專利法第九十七條、第九十八條第一項第一款及第二項
    之規定？
　　(一)原告主張（原告經合法通知，未曾到場陳述，據其所提書狀內容而為記載）：
    　1.按「稱新型者，謂對物品之形狀、構造或裝置之創作或改良。」且該新型應
        無「申請前已見於刊物或已公開使用者。」及「新型係運用申請前既有之技
        術或知識，而為熟習該項技術者所能輕易完成且未能增進功效時，雖無前項
        所列情事，仍不得依本法申請取得新型專利。」分別為專利法第九十七條、
        九十八條第一項第一款及第二項所明文規定。故依專利法第九十七條、第九
        十八條第一、二項之規定，新型如欲取得專利權，必須符合以下三項要件，
        即：
        (1)產業上利用性：即專利法第九十八條第一項所規定：「凡可供產業上利用
          」之新型，亦即該新型須可供產業上利用。
        (2)新穎性：即無專利法第九十八條第一項第一款至第三款所列情事之一：「
          申請前已見於刊物或已公開使用者。但因研究、實驗而發表或使用，於發
          表或使用之日起六個月內申請新型專利者，不在此限」、「有相同之發明
          或新型申請在先並經核准專利者」及「申請前已陳列於展覽會者。但陳列
          於政府主辦或認可之展覽會之日起六個月內申請新型專利者，不在此限」
          。而在比較申請案與引證案，以判斷申請案有無新穎性時，有二大要項：
          二者之「技術內容」是否同一，所謂「技術內容」同一，又可分為Ａ、
          　創作目的同一。Ｂ、構造同一。Ｃ、功能同一。
          引證案公開在申請案之申請日之前。
        (3)進步性：即專利法第九十八條第二項所規定：「新型係運用申請前既有之
          技術或知識，而為熟習該項技術者所能輕易完成且未能增進功效時，雖無
          前項所列情事，仍不得依本法申請取得新型專利。」亦即該新型運用申請
          前既有之技術或知識，必須非為熟習該項技術者所能輕易完成，具有比既
          有技術或知識增進功效或具新功效。
      2.系爭「琉璃鋼板修飾封條」新型專利案（以下簡稱系爭案）係於八十六年九
        月五日申請，其核准專利範圍：
        一種琉璃鋼板修飾封條，該封條以橫端面固設於琉璃鋼板端緣部，橫端面之
        形狀與配合之琉璃鋼板斷面形狀相同，而於橫端面前端形成往下延伸之直端
        面。
      3.原告係檢附大佳出版社於七十五年七月一日出版之「最新建築構築法」乙書
        （以下簡稱引證案），做為證據，以證明系爭案不具進步性：
        (1)該引證案之公開日期早於系爭案申請日（即八十六年九月五日），故引證
          案具有證據力。
        (2)該引證案之第一九八頁所揭示各種瓦片的形狀，如圖7‧2所示，其中該簷
          口瓦（即齊簷瓦、具蔓紋的檐口瓦）及邊瓦（即左袖瓦）均揭示有與系爭
          案相同之技術特徵，該簷口瓦之橫端面亦配合平瓦呈相同形狀之波浪狀，
          而藉此橫端面與配合之平瓦為相同斷面形狀之設計，使簷口瓦可直接以橫
          端面直接搭接於平瓦之前端處，另於簷口瓦之橫端面前端另形成往下延伸
          之直端面，使簷口瓦呈Ｌ形狀，而直端面具有一定高度，且其係配合橫端
          面之波浪型態，也呈相對應之波浪狀（如圖7‧3所示為其使用例）。查，
          系爭案之技術內容、構造與該引證案相同，此亦為被告於舉發審定書理由
          （三）「舉發附件一為大佳出版社於七十五年七月一日出版之「最新建築
          構築法」一書‧‧‧，於第一九八頁中簷口瓦及邊瓦具有往下延伸之直端
          面，雖與系爭專利案封條之直端面形狀相同，‧‧‧」所自承，因此，系
          爭案之核准專利範圍：「一種琉璃鋼板修飾封條，該封條以橫端面固設於
          琉璃鋼板端緣部，橫端面之形狀與配合之琉璃鋼板斷面形狀相同，而於橫
          端面前端形成往下延伸之直端面。」，參照前述「新穎性」說明，可知系
          爭案不具新穎性，有違專利法第九十八條第一項第一款規定，因為：
          二者之「技術內容」同一，茲比較如下：
            Ａ、創作目的同一，均同為增加直端面，用以改善平瓦（即系爭案之琉
                璃鋼板）前端厚度小之不雅觀和強度差之缺點。
            Ｂ、構造同一，均同樣於其橫端面為可相互配合之波浪狀，而橫端面前
　　　　        端另形成往下延伸之直端面。
            Ｃ、功能同一，均同樣使屋簷具有立體感和強度增加之功效。
          引證案公開在系爭案之申請日之前。
      4.被告於舉發審定書理由（三）中，卻謂：「‧‧‧，但系爭專利案封條可固
        設於琉璃鋼板端緣部，增強端緣部之強度，二者之技術、功效並不相同‧‧
        ‧」；換句話說，被告係認為系爭案封條可固設於琉璃鋼板端緣部，可增強
        端緣部強度之功效，具有新穎性、進步性；惟查其認事用法顯有違誤，理由
        如下：
        (1)按「新穎性之判斷」，指判斷申請專利範圍之請求項所載之新穎性而言，
          此有被告所出版之「專利審查基準」第2-2-5頁所指明，亦即申請專利範
          圍之請求項以外部分即無須審究其是否有新穎性。
        (2)查，系爭案申請專利範圍之請求項所載部分與引證案一之簷口瓦及邊瓦有
          相同構造及形狀，二者之「技術內容」同一，因此，依前款說明，系爭案
          申請專利範圍之請求項不具新穎性。被告機關以系爭案封條可固設於琉璃
          鋼板端緣部，可增強端緣部強度之功效，惟查，引證案之簷口瓦亦可固設
          於琉璃鋼板端緣部，同樣可增強端緣部強度之功效，引證案之簷口瓦雖未
          揭示如何鎖固，然藉由螺栓將二獨立物品鎖固一起之技術或知識為熟習該
          項技術者所熟知，且其係申請專利範圍之請求項以外部分，故無須審究其
          是否有新穎性，故被告以此為由，而認為系爭案具有新穎性、進步性之認
          事用法，顯有違誤，實難令人甘服。
      5.綜上所陳，系爭案之技術特徵與引證案相同，不具有新穎性，其係運用申
        請前既有之技術或知識，而為熟習該項技術者所能輕易完成且未能增進功效
        ，不具有進步性。系爭案顯有違反首揭專利法第九十七條、九十八條第一項
        第一款及第二項規定，祈請判決如訴之聲明「訴願決定暨原處分均應予以撤
        銷」。
　　(二)被告主張：
      1.原告起訴理由第一重點謂舉發附件一（即引證案）所揭露之簷口瓦及邊瓦具
        有往下延伸之直端面，而系爭專利之「琉璃鋼板」修飾封條亦於橫端面前端
        往下延伸有直端面，二者之形狀可謂相同，認系爭專利不具新穎性云云；惟
        查依專利審查基準之規定，關於新型物品構造之新穎性判斷，係以技術內容
        為比對重點，而非僅針對形狀為比對者，若僅為外形相同或相似，尚不能遽
        認其實質構造亦屬相同，故所訴並不足採。
      2.原告起訴理由第二重點謂引證案與系爭專利之技術內容相同，二者均於瓦面
        或板面前端增設有直端面，而其橫端面皆為可相互配合之波浪瓦狀者，皆可
        增加瓦面或板面之強度，系爭專利亦不具進步性云云；惟查引證案之簷口瓦
        及邊瓦係由黏土燒成，與系爭專利之琉璃鋼板材質基本構成不同，且並未揭
        露具有如同系爭專利可鎖固於琉璃鋼板之構造，更未見具有特別增強其他瓦
        片或琉璃鋼板強度之證明或說明，而系爭專利之修飾封條確屬可鎖固於琉璃
        鋼板上之構造，並可達致增加琉璃鋼板強度之增進功效，確實已具進步性專
        利要件，本節所訴亦不足採。
      3.綜上所述，被告原處分並無違法，敬請駁回原告之訴。
    (三)參加人主張：引用被告之主張。
　　理  由
甲、程序方面
    本件原告經受合法通知，未於言詞辯論期日到場，核無行政訴訟法第二百十八條
    準用民事訴訟法第三百八十六條各款所列情形，爰依被告之聲請由其一造辯論而
    為判決。
乙、實體方面
一、按凡對物品之形狀、構造或裝置之創作或改良，而可供產業上利用者，得依系爭
    專利核准時專利法第九十七條暨第九十八條第一項規定申請取得新型專利。而對
    於獲准專利權之新型，任何人認有違反專利法第一百零五條準用第二十七條或違
    反第九十七條至第九十九條規定者，依同法第一百零五條準用第七十二條第一項
    規定，得附具證據，向專利專責機關舉發之。從而，系爭專利有無違反專利法之
    情事而應撤銷其新型專利權，依法應由舉發人附具證據證明之，倘其證據不足以
    證明系爭專利有違專利法之規定，自應為舉發不成立之處分。
二、本件系爭第00000000號「琉璃鋼板修飾封條」新型專利案，係該封條以
    橫端面固設於琉璃鋼板端緣部，橫端面之形狀與配合之琉璃鋼板斷面形狀相同，
    而於橫端面前端形成往下延伸之直端面者。案經被告審查，認原告所提舉發證據
    之大佳出版社於七十五年七月一日出版之「最新建築構築法」乙書第一九八頁（
    即引證案）中，簷口瓦及邊瓦具有往下延伸之直端面，雖與系爭案封條之直端面
    形狀相同，但系爭案封條可固設於琉璃鋼板端緣部，增強端緣部之強度，二者技
    術功效並不相同，尚難主張系爭案不具新穎性、進步性，乃為舉發不成立之處分
    ，原告不服，依序提起訴願及行政訴訟，兩造及參加人之主張，各如事實欄所載
    ，其爭點厥為系爭專利是否違反核准時專利法第九十七條、第九十八條第一項第
    一款及第二項之規定？
三、經查，引證案之簷口瓦及邊瓦具有往下延伸之直端面，雖與系爭案封條之直端面
    形狀相同，然引證案之簷口瓦及邊瓦係由黏土燒成，與系爭案之琉璃鋼板材質基
    本構成不同，且並未揭露具有如同系爭案可鎖固於琉璃鋼板之構造，更未見具有
    特別增強其他瓦片或琉璃鋼板強度之證明或說明，而系爭案之修飾封條確屬可鎖
    固於琉璃鋼板上之構造，並可達致增加琉璃鋼板強度之增進功效，難謂不具新穎
    性及進步性。是引證案不能證明系爭案違反系爭專利核准時專利法第九十七條、
    第九十八條第一項第一款及第二項之規定。從而，被告所為本件舉發不成立之處
    分，洵無違誤，訴願決定予以維持，亦無不合。原告訴請撤銷，為無理由，應予
    駁回。
丙、據上論結，本件原告之訴為無理由，依行政訴訟法第九十八條第三項前段、第二
    百十八條、民事訴訟法第三百八十五條第一項前段，判決如主文。
中　　　華　　　民　　　國　　九十三　　年　　　一　　　月　　 十九 　　日
                           臺 北 高 等 行 政 法 院  第一庭
           　　　　　　　　　　　　　　　　　審判長 法　官  徐瑞晃
           　　　　　　　　　　　　　　　　　　　　 法　官  蕭惠芳
           　　　　　　　　　　　　　　　　　　　　 法　官  李得灶
右為正本係照原本作成。
如不服本判決，應於送達後二十日內向本院提出上訴狀並表明上訴理由，如於本判決
宣示後送達前提起上訴者，應於判決送達後二十日內補提上訴理由書（須按他造人數
附繕本）。
中　　　華　　　民　　　國　　九十三　　年　　　一　　　月　　二十九　　日
            　　　　　　　　　　　　　　    　      書記官  陳清容
